【裁判字號】    90,台上,6559
【裁判日期】    901025
【裁判案由】    違反毒品危害防制條例
【裁判全文】
最高法院刑事判決                                九十年度台上字第六五五九號
    上  訴  人  甲○○
                乙○○
右上訴人等因違反毒品危害防制條例案件，不服台灣高等法院中華民國九十年七月二
十七日第二審更審判決（九十年度上重更(二)字第一一號，起訴案號：台灣台北地方法
院檢察署八十八年度偵字第一二○一四、一四五一五號），提起上訴，本院判決如左
：
    主  文
原判決撤銷，發回台灣高等法院。
    理  由
本件原判決認定：上訴人甲○○明知安非他命為第二級毒品，不得販賣、運輸，且為
行政院依懲治走私條例公告管制進出口之物品，不得私運進入台灣地區，竟意圖營利
，計劃在台灣販賣毒品獲取暴利，而於民國八十七年底在中國大陸，以每公斤港幣三
萬元，總價港幣四百五十萬元之價格向林則信（香港人，未據起訴）販入第二級毒品
安非他命一百五十公斤，並約定以漁船接駁之方式將毒品運輸進入台灣地區。甲○○
為運輸該批毒品，於八十八年二、三月間商請上訴人乙○○代為安排漁船接駁，乙○
○旋即覓得「鴻泰號」漁船船長陳天寶（另案審理中）商議運輸安非他命進入台灣事
宜，陳天寶又介紹「北海壹號」漁船船長池闊（業經判處有期徒刑十二年確定）予乙
○○，池闊並允為運輸。甲○○、乙○○、陳天寶、池闊四人均明知安非他命為第二
級毒品，不得販賣、運輸，且為行政院依懲治走私條例公告管制進出口之物品，不得
私運進入台灣地區，仍共同意圖營利，並基於犯意之聯絡，由甲○○、乙○○、陳天
寶於八十八年五月初在基隆市共同商議，由甲○○出資新台幣（下同）四百萬元作為
佣金及運輸費用，約定分三期給付，第一期先給付二十萬元為前金，第二期於漁船出
發前給付八十萬元，第三期三百萬元則於事成後給付。乙○○負責居間作為甲○○、
陳天寶間之溝通聯絡管道，並引領、監看安非他命確實運輸至甲○○手上。陳天寶則
負責與池闊共同自外海將安非他命運輸進入台灣，事成池闊可從陳天寶處分得五十萬
元。陳天寶、池闊另又與乙○○約定，各給付乙○○十萬元以為酬勞。謀議既定，乙
○○即於八十八年五月四日至甲○○住處取得二十萬元，轉交陳天寶。八十八年五月
十三日，甲○○、乙○○、陳天寶又相約在基隆市「阿囉哈飯店」見面，由甲○○當
乙○○之面交付八十萬元予陳天寶。另一方面，林則信已將在海上接駁之經緯度傳真
予甲○○，經甲○○轉知陳天寶，陳天寶乃於八十八年五月十四日駕駛「鴻泰號」漁
船自基隆市碧砂漁港出發，至約定之地點即北緯三十八度、東經一百二十四度臨近北
韓海域，從不詳船籍之船舶，接運安非他命十五麻袋。陳天寶接運後，立即以無線電
通知乙○○轉知池闊，由池闊於八十八年五月二十二日下午，駕駛其所有之「北海壹
號」漁船自碧砂漁港出發，至約定之地點即北緯二十五度五十分、東經一百二十二度
五分澎佳嶼附近海域，從「鴻泰號」漁船接運上開十五麻袋之安非他命，於翌日（二
十三日）上午八時許，返回碧砂漁港。乙○○於確定運輸入港後，即指示池闊租用車
輛將安非他命運至基隆市○○街交貨，池闊即依指示租得ＢＢ－三七一九號自用小客
車一輛，從「北海壹號」漁船卸下八麻袋之安非他命，置於後行李箱內，載往約定地
點，乙○○則搭乘計程車尾隨監視。同日晚上十時許，池闊、乙○○甫抵基隆市○○
街時，即為埋伏之調查局人員及憲兵逮捕，扣得安非他命八麻袋，並於基隆市○○○
○○路派出所前，逮捕欲前往取貨之甲○○，旋又至「北海壹號」漁船起出其餘之七
麻袋安非他命，合計共十五麻袋（淨重一五五公斤零二一公克，純質淨重一四七公斤
三一六點四六公克）等情，因而撤銷第一審關於上訴人等部分之判決，改判論處甲○
○販賣第二級毒品（處無期徒刑，褫奪公權終身）；乙○○共同運輸第二級毒品（處
無期徒刑，褫奪公權終身）罪刑，固非無見。
惟查：(一)原判決事實記載「甲○○、乙○○、陳天寶、池闊四人均明知安非他命為第
二級毒品，不得『販賣』、運輸，且為行政院依懲治走私條例公告管制進出口之物品
，不得私運進入台灣地區，仍『共同意圖營利』，並基於犯意之聯絡」而為本件犯罪
（見原判決第三面第十一至十三行），似認為甲○○與乙○○、陳天寶、池闊之間，
除對於運輸第二級毒品罪及走私罪有犯意之聯絡外，關於販賣第二級毒品罪亦有犯意
之聯絡。但依其諭知之主文及理由之說明，甲○○與乙○○、陳天寶、池闊之間，僅
共犯運輸第二級毒品罪及走私罪，至於販賣第二級毒品部分係甲○○一人所為，並無
共犯關係。其事實之認定與所載之主文、理由不相適合，自有違誤。(二)二人以上以共
同犯罪之意思，事前同謀，推由其中部分之人實施，其未參與實施之共謀者，固為學
說上所稱之共謀共同正犯，依司法院大法官釋字第一○九號解釋，仍成立共同正犯，
但不能以此即謂其有行為之分擔，而論以實施正犯。依據原判決事實之記載，上訴人
等就運輸、走私第二級毒品，固居於主謀之地位，但駕駛漁船出海下手實施運輸、走
私第二級毒品者係陳天寶及池闊，上訴人等並未出境親手參與實施運輸、走私第二級
毒品，即無所謂分擔實施行為之可言。關於運輸、走私第二級毒品部分，上訴人等如
成立共犯，當就其以自己犯罪之意思，事前同謀而推由陳天寶、池闊實施，依共謀共
同正犯立論，方為適法。乃原判決理由竟認上訴人等亦有行為之分擔（見原判決第十
八面第六至七行），論以實施正犯，其事實之認定與理由之說明，亦不相適合。(三)依
池闊所供，伊駕駛「北海壹號」漁船至澎佳嶼附近海域接駁時，「鴻泰號」漁船上綽
號「阿寶」之陳天寶及另一名船員將十五包貨物（指安非他命）丟至伊船上（見偵字
第一二○一四號卷第三十一頁背面、第三十二頁）。原判決理由亦說明，在約定接駁
之地點，「鴻泰號」漁船上之「阿寶」（指陳天寶）及另一名船員將十五包貨物丟至
池闊之船上（見原判決第七面第十三、十四行，第十三面第八、九行），足見在「鴻
泰號」漁船上丟包者為二人。而「鴻泰號」漁船之船長陳天寶及船員李老進，因從北
緯三十八度、東經一百二十四度海域運輸、走私前揭十五麻袋安非他命至澎佳嶼附近
海域，交給池闊之「北海壹號」漁船接駁違反毒品危害防制條例及懲治走私條例，業
經檢察官另案偵查終結提起公訴，有台灣台北地方法院所檢送之卷宗影本在卷可稽（
八十八年度偵字第一八八八八號、八十九年度重訴字第五號）。則池闊及原判決所指
之另一名不詳姓名船員，是否即為李老進？上訴人等就運輸、走私第二級毒品部分，
與李老進之間有無共犯關係？原審未予調查審認，即遽行判決，亦有疏漏。(四)共同正
犯應對全部犯罪事實負共同責任，從而共犯運輸毒品罪因犯罪所得之財物，應合併計
算其價額，於沒收追徵時，亦應連帶負責。原判決事實認定，甲○○出資四百萬元僱
請乙○○、陳天寶、池闊等人運輸第二級毒品，第一期之二十萬元業經乙○○轉交給
陳天寶，第二期之八十萬元亦由甲○○交給陳天寶，至於尾款三百萬元及陳天寶、池
闊應分給乙○○之二十萬元，均尚未給付（見原判決第四面第一至四行）；理由亦說
明該一百萬元係「陳天寶」因犯罪所得之金錢，應依毒品危害防制條例第十九條第一
項規定沒收，如全部或一部不能沒收時，以其財產抵償之（見原判決第二十面第一、
二行）。但主文卻諭知「『乙○○』因犯罪所得新台幣一百萬元沒收，如全部或一部
不能沒收時，以其財產抵償之」，該一百萬元究係陳天寶之所得或乙○○之所得，其
宣示之主文，與所載之事實及理由已不相適合；又乙○○是否因與陳天寶共犯運輸毒
品罪，致對於陳天寶因犯罪所得之一百萬元，於沒收時應與之共負連帶責任？原判決
未予說明，亦有疏漏。以上或為上訴意旨指摘所及，或為本院得依職權調查之事項，
應認仍有撤銷發回更審之原因。又依毒品危害防制條例第二條第二項第二款規定，安
非他命及其相類製品均為第二級毒品，而所謂「相類製品」，於該條例附表二有列舉
規定。本件扣案之證物，經送請鑑定結果為「甲基安非他命鹽酸鹽」（見原判決第八
面第十一行及偵字第一四五一五號卷第七頁），該「甲基安非他命鹽酸鹽」是否即為
毒品危害防制條例第二條第二項第二款所稱之「安非他命」或其附表二所列舉之何種
「相類製品」，案經發回，併予查明。
據上論結，應依刑事訴訟法第三百九十七條、第四百零一條，判決如主文。
中      華      民      國     九十     年      十      月    二十五    日
                              最高法院刑事第十二庭
                                  審判長法官  呂  潮  澤
                                        法官  陳  世  雄
                                        法官  孫  增  同
                                        法官  林  開  任
                                        法官  蕭  權  閔
      右正本證明與原本無異
                                              書  記  官
中      華      民      國     九十     年      十      月     三十     日


司法院資訊處製作；財團法人民間司法改革基金會備份。
